【裁判字號】    99,家小上,1
【裁判日期】    991228
【裁判案由】    給付遺產管理費
【裁判全文】
臺灣臺北地方法院民事判決             99年度家小上字第1號
上  訴  人  鄭成東
被  上訴人  臺北市政府
法定代理人  郝龍斌
上列當事人間請求給付遺產管理費事件，上訴人對於民國99年7
月23日本院98年度家小字第8號第一審判決提起上訴，本院判決
如下：
    主  文
上訴駁回。
第二審訴訟費用新台幣壹仟元由上訴人負擔。
    理  由
一、按對於小額訴訟程序之第一審裁判，得上訴或抗告於管轄之
    地方法院，非以其違背法令為理由，不得為之。為民事訴訟
    法第 436條之24第1、2項所明定。上訴狀應記載上訴理由，
    表明原判決所違背之法令及其具體內容；依訴訟資料可認為
    原判決有違背法令之具體事實，同法第 436條之25定有明文
    。上訴人以原判決有不適用法規或適用不當為上訴理由時，
    其上訴狀或理由書應有具體之指摘，並揭示該法規之條項或
    其內容，若係成文法以外之法則，應揭示該法則之旨趣，倘
    為司法院之解釋或最高法院之判例，則應揭示該判解之字號
    或其內容，如依民事訴訟法第 469條所列各款事由提起第三
    審上訴者，其上訴狀或理由書應揭示合於該條款之事實（最
    高法院67年台上字第2876號、70年台上字第2027號、71年台
    上字第314號判例意旨參照）。又小額程序之第2審判決，依
    上訴意旨足認上訴為無理由者，得不經言詞辯論。同法第43
    6條之29第2款定有明文。
二、本件上訴意旨略以：選定遺產管理人，依民法第1177條規定
    ，必於繼承開始時，繼承人有無不明者，始得由親屬會議於
    1個月內選定之。被繼承人姚克毅於民國94年5月15日死亡時
    ，有繼承人姚文傑、姚錢潔如、姚克強、姚克誠等人，並無
    繼承人有無不明之情形，不符合選定遺產管理人之要件；又
    姚克毅所遺坐落犁和段 1小段號土地（下稱系爭土地）及地
    價稅，於其死亡後，由上開繼承人繼承，故系爭土地97年之
    地價稅其納稅義務人為上開繼承人，姚克毅並無積欠地價稅
    之事實，被上訴人因故意或過失，違法聲請法院指定遺產管
    理人，雖法院因此選定上訴人為姚克毅之遺產管理人，惟此
    並不能使被上訴人違法之聲請合法化，故上訴人非債代為清
    償系爭土地97年度地價稅新台幣（下同）9,642元，及支出
    公示催告登報費800元。上訴人因被上訴人違法之聲請人，
    計受有3萬元之損害，上訴人自得依侵權行為及不當得利之
    法利關係，請求被上訴人賠償。原判決認被上訴人聲請法院
    指定遺產管理人，係合法權利之行使，及其受領上訴人所為
    之給付，非無法律上之原因，有不適用民法第1177條、第11
    47 條規定及適用法規不當之違法，為此提起上訴等語。並
    聲明：（一）廢棄原判決。（二）被上訴人給付上訴人3萬
    元。
三、按繼承開始時，繼承人之有無不明者，由親屬會議於 1個月
    內選定遺產管理人。無親屬會議或親屬會議未於前條所定期
    限內選定遺產管理人者，利害關係人或檢察官，得聲請法院
    選任遺產管理人，並由法院依前項規定為公示催告。為民法
    第 1177條、第1178條第2項所明定。故利害關係人以繼承人
    有無不明聲請法院選任遺產管理人時，是否符合選任遺產管
    理人之要件，及應選任何人為遺產管理人，為法院應依職權
    調查之事項，並不受聲請人聲明之拘束，且非一經聲請，法
    院即應選任。本件被上訴人以姚克毅法定繼承人均拋棄繼承
    ，聲請法院選任遺產管理人，係合法權利之行使，致於姚克
    毅有無繼承人不明之情形，應否選任遺產管理人，為法院應
    依職權調查之事項。原受理法院於斟酌上訴人之智識、能力
    與遺產管理之複雜性，並經上訴人之同意，選定上訴人為姚
    克毅之遺產管理人，上訴人縱因擔任姚克毅遺產管理人受有
    損害，與被上訴人聲請選任遺產管理人之行為，並無相當之
    因果關係，自難令被上訴人負侵權行為之損害賠償責任。又
    清償債權為遺產管理人職務之一，為民法第1179條第1項第4
    款所明定，被上訴人經本院選任為姚克毅之遺產管理人，於
     97年12月2日本於被繼承人姚克毅遺產管理人之身分，代為
    繳納姚克毅所遺系爭土地 97年之地價稅9,642元，被上訴人
    本於其管理職務收受應納稅額，亦非無法律上之原因而受利
    益。雖系爭土地於姚克毅死亡時，即由其繼承人繼承，惟上
    訴人本於遺產管理人職務所為之給付，不因嗣後遺產管理人
    職務解除而受影響。上訴人因執行遺產管理人職務所支出之
    費用及法院核定之報酬，本可自姚克毅之遺產取償，或向其
    繼承人請求之。從而，原審判決以被上訴人聲請法院選任遺
    產管理人，係合法權利之行使，不構成侵權行為，及上訴人
    基於遺產管理人之職務，代為繳納系爭土地之地價稅，被上
    訴人代為受領，亦無不當得利，判決駁回上訴人之訴，於法
    並無不合。上訴人意旨指摘原判決有不適用民法第1177條、
    第1174條規定，或適用法規不當之情形云云，並無可取。本
    件上訴依上訴意旨足認無上訴理由，爰不經言詞辯論，逕以
    判決駁回之。。
四、據上論斷，本件上訴為無理由，依民事訴訟法第 436條之29
    第 2款、第436條之32第1、2項、第449條第1項、第436條之
    19第1項、第78條，判決如主文。
中    華    民    國    99    年    12    月    28    日
                  家事法庭審判長法  官  蔡政哲
                                法  官  文衍正
                                法  官  吳素勤
以上正本係照原本作成。
本判決不得上訴。
中    華    民    國    99    年    12    月    28    日
                                書記官  郭麗琴

司法院資訊處製作；財團法人民間司法改革基金會備份。
